【裁判字號】    97,訴,1218
【裁判日期】    980227
【裁判案由】    偽造文書
【裁判全文】
臺灣基隆地方法院刑事判決              97年度訴字第1218號
公  訴  人  臺灣基隆地方法院檢察署檢察官
被      告  乙○○
上列被告因偽造文書案件，經檢察官提起公訴（97年度偵字第30
23號），本院判決如下：
    主    文
乙○○行使偽造私文書，足以生損害於公眾及他人，處有期徒刑
肆月，如易科罰金，以新臺幣壹仟元折算壹日。減為有期徒刑貳
月，如易科罰金，以新臺幣壹仟元折算壹日。偽造之「山林貨櫃
運輸股份有限公司」、「甲○○」印章各壹枚，及如附表所示之
印文，均沒收之。
    犯罪事實
一、乙○○於民國92年間與甲○○經營之「山林貨櫃運輸股份有
    限公司」（下稱山林公司）簽訂靠行委託服務契約，將其購
    買之車號AW-250號曳引車靠行登記為「山林公司」所有。因
    上開車輛之保險費用概由乙○○自行支付，乙○○為圖一時
    便利，竟於94年間，基於行使偽造私文書之犯意，未經甲○
    ○及「山林公司」之同意，擅自委由基隆市七堵區百福社區
    內某不知情之刻印店，偽造「山林貨櫃運輸股份有限公司」
    及負責人「甲○○」之印章各1枚，並交由其不知情之員工
    胡玫萍保管。後於95年2月8日15時30分許，上開車碼AW-250
    號曳引車與七星國際股份有限公司（下稱七星公司）車輛，
    在基隆市○○區○○路發生車禍事故，致生保險理賠事宜，
    乙○○並未事先取得山林公司及甲○○之授權或同意，擅自
    以山林公司及甲○○之名義與七星公司達成和解，並承前犯
    意而指示不知情之胡玫萍，於95年2月8日至同年5月10日間
    某日，在其位於基隆市台聯貨櫃場之貨櫃屋辦公室內，於和
    解書上蓋用「山林貨櫃運輸股份有限公司」及負責人「甲○
    ○」印章而偽造「山林貨櫃運輸股份有限公司」及「甲○○
    」印文各1枚，持交寶島公證有限公司公證後，交付富邦保
    險股份有限公司（下稱富邦保險公司）而行使之。乙○○並
    於95年5月10日某時許，在上開貨櫃屋內，指示不知情之胡
    玫萍，接續在富邦保險公司出具之「賠款同意書」上蓋用「
    山林貨櫃運輸股份有限公司」及負責人「甲○○」印章而偽
    造「山林貨櫃運輸股份有限公司」及「甲○○」印文各1枚
    後，持交富邦保險公司人員潘鳳德。又於95年7月14日某時
    許，在上開貨櫃屋內，以同一方式，在表示收受富邦保險公
    司理賠金面額新台幣（下同）78,565 元支票之收據上，蓋
    用「山林貨櫃運輸股份有限公司」及負責人「甲○○」印章
    而偽造「山林貨櫃運輸股份有限公司」及「甲○○」印文各
    1枚後，持交富邦保險公司人員潘鳳德。繼而於95年7月14日
    持上開支票至基隆市第二信用合作社百福分社（下稱基隆二
    信）提示付款，承續前揭犯意而持偽造之「山林貨櫃運輸股
    份有限公司」印章蓋印於上開支票背面作為委託取款背書，
    並持該支票向合作社櫃員行使委託取款，並獲付款，足生損
    害於山林公司、甲○○、富邦保險公司對保險理賠對象認定
    之正確性及基隆二信憑票受託付款之正確性。
二、案經山林公司訴由臺灣基隆地方法院檢察署檢察官偵查起訴
    。
    理    由
壹、證據能力部分：按被告以外之人於審判外之言詞或書面陳述
    ，除法律有規定者外，不得作為證據。被告以外之人於審判
    外之陳述，雖不符前四條之規定，而經當事人於審判程序同
    意做為證據，法院審酌該言詞陳述或書面陳述作成時之情況
    ，認為適當者，亦得為證據。當事人、代理人或辯護人於法
    院調查證據時，知有刑事訴訟法第159條第1項不得為證據之
    情形，而未於言詞辯論終結前聲明異議者，視為有前項之同
    意，刑事訴訟法第159條第1項、第159條之5分別定有明文。
    查本案所據以認定事實之其餘證據，部分屬傳聞證據，惟檢
    察官及被告乙○○均未於本院言詞辯論終結前聲明異議，本
    院審酌該等言詞或書面陳述作成之情況，並無非出於任意性
    或不正取供，或違法或不當情事，且客觀上亦無不可信之情
    況，堪認為適當，依刑事訴訟法第159條之5第2項規定，均
    得作為證據，先予敘明。
貳、實體部分：
一、訊據被告乙○○固坦承其所有之車號AW-250號曳引車係靠行
    於山林公司，前於94年間，委請基隆市七堵區百福社區內某
    刻印店刻印「山林貨櫃運輸股份有限公司」及「甲○○」之
    印章各1枚，並交由其員工胡玫萍保管，並於本件車禍發生
    後，指示胡玫萍分別於和解書、富邦保險公司之賠款同意書
    、收據及支票背面蓋用上開印章而行使等行為，惟矢口否認
    犯行，辯稱：車輛雖係靠行於山林公司，然保險費用等均由
    其自行繳納，出險理賠事宜亦是其自行處理，因甲○○業務
    繁忙，曾以口頭向山林公司報備需自行刻印章處理事故，山
    林公司未表反對，且辦理出險係為賠償第三人，並未損害山
    林公司之利益云云。經查：
  (一)被告所有之上開車號AW-250號曳引車靠行於山林公司，前於
    94 年間，委請基隆市七堵區百福社區內某刻印店刻印「山
    林貨櫃運輸股份有限公司」及負責人「甲○○」之印章各1
    枚，交由其員工胡玫萍保管，並指示胡玫萍分別於和解書、
    富邦保險公司之賠款同意書、出險收據上蓋用上開印章，並
    分別持以向富邦保險公司行使；另於富邦保險公司開具之理
    賠支票背面蓋用山林公司之印章以提示付款等事實，業據被
    告於偵查及審判中坦承不諱，核與證人即告訴人代表人甲○
    ○、證人潘鳳德、黃聰榮於偵查或審判中結證情節相符（97
    年度他字第398號卷第12至13 頁、97年度訴字第1218號卷第
    3頁），並有被告與告訴人就上開曳引車簽訂之汽車貨櫃貨
    運業接受個別經營者（寄行）委託服務契約影本、山林公司
    靠行費用扣款明細表影本、和解書影本、賠款同意書影本、
    出險收據影本、基隆二信客戶存提明細表列印資料、支票影
    本各1份附卷可稽（97年度訴字第1218號卷第31、36頁、97
    年度他字第398號卷第3、5、6、18、28、29 頁），此部分
    事實足堪認定。
  (二)按刑法第210條之偽造文書，以無制作權之人冒用他人名義
    而制作該文書為要件之一，如果行為人基於他人之授權委託
    ，即不能謂無制作權，自不成立該條之罪（最高法院47年台
    上字第226號判例意旨參照）。是以刑法之「偽造」乃指無
    權制作之人假冒他人名義，或逾越有制作權人之授權範圍而
    制作之行為而言，至於已否得有適法之授權，或有無逾越、
    逸脫授權範圍而制作，則不以明示之授權為判定其有無適法
    權源之唯一準據，而授權行為之方式，不論以書面或口頭，
    明示或默示為之均屬之，但有製作權人縱已知悉他人假冒其
    名義卻不為反對之表示，亦不得作為無製作權人獲得授權之
    依據。被告雖辯稱曾口頭向山林公司報備自行刻用印章處理
    車禍事故云云，然此節業經證人甲○○具結作證予以否認（
    見本院卷第170頁），且被告亦未提出得山林公司或甲○○
    授權或同意刻用印章使用之任何證據以實其說；再者，被告
    所購買另一台車號579-KE號貨櫃車雖亦與山林公司簽訂汽車
    貨櫃貨運業接受個別經營者（寄行）委託服務契約而靠行於
    山林公司（見本院卷第29頁），然該部車號579-KE號貨櫃車
    於95年12月20日與他人車輛發生車禍事故，該次係由山林公
    司出面處理並與事故他方簽訂和解書，該份和解書上蓋用之
    「山林貨櫃運輸股份有限公司」及「甲○○」均係山林公司
    長期使用之公司大、小章（見本院卷第78頁）一節，業據證
    人甲○○證述明確，是被告所辯以前發生事故時均自行處理
    ，意指已得山林公司及甲○○默示同意云云，顯與事實不符
    ，難以採信。又依被告與山林公司簽訂之汽車貨櫃貨運業接
    受個別經營者（寄行）委託服務契約（即靠行契約）第6款
    及第8款約定：「被告如有意外事故或車禍發生時，應即時
    通知告訴人派員會同處理；被告因行車事故而遭受損害或賠
    償事件時，告訴人應代為處理善後事務。」，被告駕駛靠行
    車輛發生事故時，負有通知告訴人之義務，並應由告訴人代
    為處理後續出險事宜，由此可知，告訴人已明確表示拒絕授
    權被告自行處理出險事宜，更遑論有任何默示授權之意，告
    訴人代表人亦於偵查及本院審理中均證稱其未授權被告刻印
    山林公司之大小章，也不可能同意被告刻章、蓋章，因為其
    公司靠行車輛眾多，從未授權任何靠行車輛使用公司印章，
    被告先前發生車禍辦理出險事宜時，會拿和解書、運送危險
    物品契約書等文件至公司蓋章，通常都是公司雇用之小姐專
    責車禍後出險事宜（97年度他字第398號卷第23頁、97年度
    訴字第1218號卷第14、41、170至171頁）；綜上，被告所為
    之「已獲得告訴人及其代表人之同意或授權」之辯詞，應係
    出於其個人對代理權授予概念之誤認，難以據此認定被告於
    使用告訴人及其代表人名義蓋印於和解書、賠款同意書、出
    險收據、支票背書前已得告訴人及其代表人之同意。
  (三)再按，刑法上之偽造文書罪所謂足生損害於公眾或他人，係
    以有生損害之危險為己足，並不以發生實際上損害為必要（
    最高法院88年度台上字第2791號判決意旨參照）。查本件被
    告未經山林公司及其代表人甲○○授權，即冒用其等名義分
    別以偽刻之印章蓋印於和解書、賠款同意書、理賠金收據及
    於系爭支票背面背書（僅偽造「山林公司」印文），實已有
    生損害於告訴人及其代表人之危險，山林公司及其代表人甲
    ○○將可能因偽造之和解書而需負擔民事損害賠償責任、可
    能因偽造之賠款同意書而失去向富邦保險公司請求確認實際
    保險給付之機會、可能因偽造之出險收據而無法再向富邦保
    險公司請領保險給付、可能因偽造之支票背書而喪失請求付
    款人依據票面金額付款之權利，自足生損害於山林公司及其
    代表人甲○○。而被告所辯稱伊辦理出險係為賠償車禍受害
    人，並未損害山林公司之利益云云，揆諸前開說明，殊無可
    採。
  (四)綜上所述，本件被告所辯均不採信，事證明確，其犯行自堪
    認定，應依法論科。
二、論罪科刑部分：
  (一)按偽造支票背書，在票據法上係表示對支票負擔保責任之意
    思，為法律規定之文書，並非依習慣表示一定用意之證明，
    而其此項行為，足以生損害於他人，故應成立偽造私文書罪
    （最高法院70年台上字第2162號判例意旨參照）。次按，刑
    法上之偽造署押罪，係指單純偽造簽名、畫押而言，若在制
    式之書類上偽造他人簽名，已為一定意思表示，具有申請書
    或收據等類性質者，則係犯偽造文書罪（最高法院85年台非
    字第146號判決意旨參照）。是核被告乙○○所為，係犯刑
    法刑法第216條、第210條行使偽造私文書罪。
  (二)被告利用不知情之刻印店人員偽刻山林公司及其代表人甲○
    ○之印章各1 枚，並利用不知情之員工胡玫萍，分別在如附
    表所示之私文書上偽造山林公司及其代表人甲○○之印文，
    均屬間接正犯；被告偽造山林公司及其代表人甲○○之印章
    、印文之部分行為，應為其後偽造私文書之全部行為所吸收
    ，又其偽造私文書之低度行為，復為行使之高度行為所吸收
    ，均不另論罪。
  (三)被告自95年2月8日起至同年7月14日間，在如附表所示之私
    文書上偽造山林公司及其代表人甲○○之印文，各該行使偽
    造私文書行為均係基於同一目的、利用同一機會為之，時間
    差距極微，復侵害同一法益，在刑法評價上，以視為數個舉
    動之接續施行，合為包括之一行為予以評價，較為合理，為
    包括之一罪。另檢察官雖未就被告偽造理賠金收據、支票背
    書，並均持以行使之犯行起訴，惟該部分犯行與已起訴部分
    ，有接續犯之實質上一罪關係，為起訴效力所及，並經公訴
    人當庭補充，本院自得併予審理。再查刑法雖於94年2月2日
    修正公布，並於95年7月1日起施行，惟被告為接續犯之包括
    一罪已如前述，其犯罪行為終了時點為95年7月14日，已在
    刑法修正公布施行後，自應適用新法，尚不發生新舊法比較
    問題。
  (四)爰審酌被告並無前科、素行尚佳、本件犯罪所生損害程度尚
    屬輕微，惟其犯罪後一再飾詞狡辯、態度不佳，且迄今未與
    告訴人達成和解等一切情狀，量處如主文所示之刑，並諭知
    易科罰金之折算標準。
  (五)末查，本件被告犯罪時間係在中華民國96年罪犯減刑條例所
    定減刑基準點（96年4月24日）之前，合於該條例所定減刑
    規定之適用，應依該條例第2條第1項第3款之規定，減其宣
    告刑二分之一，並諭知易科罰金之折算標準。
  (六)被告偽造之「山林貨櫃運輸股份有限公司」及「甲○○」印
    章各1枚，及如附表所示偽造之「山林貨櫃運輸股份有限公
    司」印文共4枚、「甲○○」印文共3枚，均應依刑法第219
    條規定宣告沒收。
據上論斷，應依刑事訴訟法第第299條第1項前段，刑法第216條
、第210條、第219條、第41條第1項前段，刑法施行法第1條之1
第1項、第2項前段，96年罪犯減刑條例第2條第1項第3款、第7條
、第9條，判決如主文。
本案經檢察官丙○○到庭執行職務。
中    華    民    國    98    年    2     月    27    日
              刑事第三庭審判長法  官  鄭景文
                              法  官  林淑鳳
                              法  官  陳姵君
以上正本證明與原本無異。
如不服本判決應於收受本判決後10日內向本院提出上訴書狀，其
未敘述上訴理由者，並得於提起上訴後10日內向本院補提理由書
狀（均須按他造當事人之人數附繕本）「切勿逕送上級法院」。
中    華    民    國    98    年    2     月    27    日
                               書記官  王佩珠
附錄本案論罪法條全文
刑法第216條：
行使第210條至第215條之文書者，依偽造、變造文書或登載不實
事項或使登載不實事項之規定處斷。
刑法第210條：
偽造、變造私文書，足以生損害於公眾或他人者，處五年以下有
期徒刑。
【附表】：
┌──────┬───────────┬──────────────┐
│偽造之日期  │     偽造之私文書     │      偽造之印文            │
├──────┼───────────┼──────────────┤
│95年2月8日至│        和解書        │「山林貨櫃運輸股份有限公司」│
│95年5月10日 │                      │及「甲○○」各1枚           │
│間某時      │                      │                            │
├──────┼───────────┼──────────────┤
│95年5月10日 │95年5月12日賠款同意書 │「山林貨櫃運輸股份有限公司」│
│            │                      │及「甲○○」各1枚           │
├──────┼───────────┼──────────────┤
│95年7月14 日│   請領賠款出險收據   │「山林貨櫃運輸股份有限公司」│
│            │                      │及「甲○○」各1枚           │
├──────┼───────────┼──────────────┤
│95年7月14 日│       支票背書       │「山林貨櫃運輸股份有限公司」│
│            │                      │1枚                         │
├──────┴───────────┴──────────────┤
│合計「山林貨櫃運輸股份有限公司」印文共肆枚、及「甲○○」印文共枚│
└─────────────────────────────────┘


司法院資訊處製作；財團法人民間司法改革基金會備份。
